【裁判字號】    98,家抗,2
【裁判日期】    980717
【裁判案由】    移轉管轄
【裁判全文】
臺灣高等法院臺南分院民事裁定  98年度家抗字第2號
抗 告 人  丙○○
相 對 人  乙○○Kathe.
          甲○○Enid A.
上列當事人因移轉管轄事件，對於中華民國98年3月11日臺灣嘉
義地方法院裁定（98年度家訴字第15號）提起抗告，本院裁定如
下：
    主  文
原裁定廢棄。
    理  由
一、抗告意旨略以：
  (一)按民法第20條規定，依一定事實，足認以久住之意思，住於
    一定之地域者，即為設定其住所於該地。查，兩造之被繼承
    人林呈彰教授生前，即自民國（下同）82年起到國立中正大
    學（下稱中正大學）機械系任教，迄至於退休後，仍為該校
    聘任為榮譽教授，96年6月18日遷入該校第二期學人宿舍E動
    招待所住宿，終而病逝於斯地，顯然可知林教授生前，主觀
    上有久住於該校學人宿舍之意思，客觀上亦有久住於一定地
    域（嘉義）之事實，依前揭規定，應認其住所設定於嘉義，
    本件原法院移轉管轄之裁定，僅以形式戶籍資料作認定，逕
    為移轉臺灣士林地方法院（下稱士林地院）之裁定，並未依
    客觀事實認定，恐有違誤。
  (二)復按民事訴訟法第18條規定：「因遺產之繼承、分割、特留
    分或因遺贈或其他因死亡而生效力之行為涉訟者，得由繼承
    開始時被繼承人住所地之法院管轄。被繼承人住所地之法院
    ，不能行使職權，或訴之原因事實發生於被繼承人居所地，
    或被繼承人為中華民國人，於繼承開始時，在中華民國無住
    所或住所不明者，定前項管轄法院時，準用第1條之規定。
    」是以，本件被繼承人林呈彰生前戶籍登記住所，雖在士林
    地院，惟訴之原因事實發生於被繼承人居所地，亦得由其居
    所地之法院（即為原法院）管轄，此乃當事人就前者之普通
    審判籍與後者之特別審判籍有選擇其一起訴之權利。依同法
    第22條規定，抗告人選擇被繼承人居所地之原法院起訴應無
    不合，為此，爰提起本件抗告，請求廢棄原裁定云云。
二、按「訴訟，由被告住所地之法院管轄。被告住所地之法院不
    能行使職權者，由其居所地之法院管轄。訴之原因事實發生
    於被告居所地者，亦得由其居所地之法院管轄」，民事訴訟
    法第1條第1項定有明文。次按「因遺產之繼承、分割涉訟者
    ，得由繼承開始時被繼承人住所地之法院管轄」、「被繼承
    人住所地之法院，不能行使職權，或訴之原因事實發生於被
    繼承人居所地，或被繼承人為中華民國人，於繼承開始時，
    在中華民國無住所或住所不明者，定前項管轄法院時，準用
    第1條之規定。」，民事訴訟法第18條第1、2項定有明文。
    又按訴訟由被告住所地之法院管轄，為民事訴訟法第1條第1
    項所明定，雖同法第18條規定，因遺產之繼承涉訟者，得由
    繼承開始時被繼承人住所地之法院管轄，此乃當事人就前者
    之普通審判籍與後者之特別審判籍（非專屬管轄）有選擇其
    一起訴之權而已（最高法院63年度台上字第1863號判例意旨
    參照）。
三、經查：
    本件抗告人於原法院訴請分割其與相對人所共同繼承自被繼
    承人林呈彰之遺產，而被繼承人林呈彰之遺產僅有金融機構
    及郵局之存款，並無不動產，又被繼承人林呈彰生前之住所
    地在「台北市○○區○○里○○鄰○○○路○段58號5樓」，
    有戶籍謄本一件附於原法院卷可稽（見原法院卷第10頁），
    揆諸前開規定，士林地院對於本件遺產之分割訴訟自有管轄
    權。又前開民事訴訟法第18條第2項規定訴之原因事實發生
    於被繼承人居所地者，定本件訴訟之管轄法院時，準用同法
    第1條之規定。而上揭規定所稱：「訴之原因事實發生於被
    繼承人之居所地」云者，因被繼承人死亡始會發生遺產繼承
    及分割等事由，故應係指得提起分割遺產訴訟之原因事實即
    被繼承人死亡發生於被繼承人之居所地而言。查本件被繼承
    人林呈彰生前即自82年起到中正大學機械系任教，迄至於退
    休後，仍為該校聘任為榮譽教授，於96年6月18日遷入該校
    第二期學人宿舍E動招待所住宿，並於96年10月21日逝世於
    該宿舍，此有中正大學97年6月20日中正總字第0970005697
    號函及原法院地檢署相驗屍體證明書在卷可查（見本院卷第
    6-8頁及原法院卷第3頁），故該校之宿舍乃係被繼承人林呈
    彰因任中正大學榮譽教授之暫時所居之場所，應為被繼承人
    生前之居所，則揆諸前揭說明，本件遺產分割訴訟亦得由被
    繼承人林呈彰生前居所地（即嘉義縣）之原法院管轄。而原
    法院既屬有管轄權之法院，抗告人向原法院起訴，並無違誤
    。從而，原裁定將本件移送士林地院，尚有未洽，抗告意旨
    指摘原裁定不當，求為廢棄，應有理由，本院自應將原裁定
    廢棄。
四、據上論結，本件抗告為有理由，依民事訴訟法第492條，裁
    定如主文。
中    華    民    國    98    年    7     月    17    日
                  民事第四庭    審判長法  官  王惠一
                                      法  官  王浦傑
                                      法  官  蘇重信
上為正本係照原本作成。
本裁定除以適用法規顯有錯誤為理由外，不得再抗告。如提出再
抗告，應於收受送達後10日內委任律師為代理人向本院提出再抗
告狀（須附繕本），並繳納再抗告費新台幣1千元。
中    華    民    國    98    年    7     月    17    日
                                      書記官  陳嘉琍
【附記】
民事訴訟法第495條之1第2項準用同法第466條之1第1、2項規定：
(1)對於第二審判決上訴，上訴人應委任律師為訴訟代理人。但上
  訴人或其法定代理人具有律師資格者，不在此限。
(2)上訴人之配偶、三親等內之血親、二親等內之姻親，或上訴人
  為法人、中央或地方機關時，其所屬專任人員具有律師資格並
  經法院認為適當者，亦得為第三審訴訟代理人。
民事訴訟法第466條之2：
  上訴人無資力委任訴訟代理人者，得依訴訟救助之規定，聲請
  第三審法院為之選任律師為其訴訟代理人。


司法院資訊處製作；財團法人民間司法改革基金會備份。
